ACORDAO-COMPLETO-2461990

ACÓRDÃO 8788/2021 ATA 21/2021 - PRIMEIRA CÂMARA

VISTOS, relatados e discutidos estes autos de atos de Aposentadoria submetidos à apreciação deste Tribunal para fins de registro, nos termos do inc. III do art. 71 da Constituição Federal de 1988, atos esses cadastrados e disponibilizados ao TCU por intermédio do Sistema Sisac, na forma dos arts. 2º e 4º da Instrução Normativa TCU 78/2018,
ACORDAM os Ministros do Tribunal de Contas da União, reunidos em Sessão da 1ª Câmara, diante das razões expostas pelo Relator, em:
9.1. excluir do sistema SISAC, por haverem sido cadastrados em duplicidade, os atos de concessão inicial de aposentadoria a João da Cunha Pinto e a Mário Rocco Russo constantes, respectivamente, das peças 2 e 3 (ato nº 10804609-04-1998-000082-0; e ato nº 10804609-04-1998-000819-8) destes autos; e
9.2. dar ciência desta deliberação à Superintendência Estadual do INSS no Rio de Janeiro/RJ.

Pessoal: Aposentadoria. Processo gerado automaticamente com atos priorizados/selecionados pela SEFIP.

Primeira Câmara

3. Interessados: João da Cunha Pinto, CPF XXX.109.927-XX; Mário Rocco Russo, CPF XXX.575.157-XX.

13.1. Ministros presentes: Walton Alencar Rodrigues (Presidente), Vital do Rêgo e Jorge Oliveira.
13.2. Ministro-Substituto convocado: Augusto Sherman Cavalcanti (Relator).
13.3. Ministro-Substituto presente: Weder de Oliveira.

AUGUSTO SHERMAN

Cuidam os autos de atos de Aposentadoria submetidos à apreciação deste Tribunal para fins de registro, nos termos do inc. III do art. 71 da Constituição Federal de 1988, atos esses cadastrados e disponibilizados ao TCU por intermédio do Sistema Sisac, na forma dos arts. 2º e 4º da Instrução Normativa TCU 78/2018.
2.	A unidade técnica, ao analisar os fundamentos legais da concessão bem como as informações prestadas pelo órgão do controle interno, lavrou a instrução constante da peça 5, adiante parcialmente transcrita, com eventuais ajustes de forma:
"INTRODUÇÃO
1. Trata-se de atos de concessão de aposentadoria, submetidos, para fins de registro, à apreciação do Tribunal de Contas da União (TCU) , de acordo com o art. 71, inciso III, da Constituição Federal. Os atos foram cadastrados e disponibilizados ao TCU por intermédio do Sistema de Apreciação e Registro de Atos de Admissão e Concessões (Sisac) , na forma dos arts. 2º, caput e incisos I a VI, e 4º, caput, da Instrução Normativa - TCU 78/2018.
EXAME TÉCNICO
Procedimentos aplicados
2. Os procedimentos para exame, apreciação e registro de atos de pessoal encontram-se estabelecidos na Instrução Normativa - TCU 78/2018 e na Resolução - TCU 206/2007. Em seus arts. 4º, § 2º, e 3º, § 3º, respectivamente, essas normas dispõem que os atos de pessoal disponibilizados por meio do Sisac devem ser submetidos a crítica automatizada do próprio sistema, com base em parâmetros predefinidos.
3. Relativamente aos atos de concessão de aposentadoria, as rotinas de crítica das informações cadastradas no Sisac foram elaboradas e validadas levando-se em conta as peculiaridades desses atos. Os itens de verificação do sistema compreendem prazos e fundamentos legais, assim como eventuais ocorrências de acumulação. Trata-se de verificações mais abrangentes, minuciosas e precisas do que aquelas que podem ser realizadas por mãos humanas, proporcionando um nível de segurança ainda maior.
4. Além da crítica automatizada, há verificação humana adicional no caso de haver alertas do sistema ou informações não formatadas, como esclarecimentos do gestor ou do controle interno. 
5. Tratando-se de atos registrados no Sistema Integrado de Administração de Recursos Humanos (Siape) , tais registros também são considerados pelas rotinas críticas. O Siape disponibiliza informações atualizadas sobre as parcelas que integram os proventos, diferentemente, portanto, do Sisac, que informa as parcelas no momento do registro do ato. Essa confrontação com o Siape fornece uma visão atual e verdadeira da situação, o que permite descaracterizar irregularidades e inconsistências, que, embora constantes do Sisac, já foram corrigidas.
6. Na ocorrência de períodos de tempo relativos à contagem ponderada decorrente do exercício de atividade insalubre, as rotinas incluem a verificação do atendimento dos requisitos estabelecidos no Acórdão 2008/2006-TCU-Plenário (Ministro-Relator Walton Alencar Rodrigues) . Constatado o não atendimento, tais períodos são automaticamente excluídos da contagem do tempo.
7. Também são excluídos da contagem outros períodos de tempo cujo cômputo a jurisprudência do TCU entende, a princípio, ser irregular. São exemplos os períodos de tempo rural, aluno aprendiz, estágio, residência médica e aqueles obtidos por justificação judicial. Trata-se de vedações para as quais a jurisprudência do TCU também prevê exceções, mas, nesses casos, a verificação do atendimento dos requisitos não pode ser automatizada, exigindo a apresentação de documentação comprobatória. Portanto, na ocorrência de qualquer desses períodos, são eles excluídos da contagem.
8. Assim, os períodos de tempo impugnáveis pelo TCU são excluídos quando da verificação da implementação dos requisitos temporais para se inativar na forma originalmente deferida pelo gestor de pessoal. Em outras palavras, são contabilizados apenas os períodos de tempo sem possibilidade de impugnação com base na lei e na jurisprudência aplicáveis.
Exame das constatações
9. O conjunto das verificações a que os atos foram submetidos encontra-se discriminado em detalhes nas páginas que precedem esta instrução. Não foi constatado qualquer óbice a sua apreciação pela legalidade.
10. Cabe registrar que, para os atos em que o controle interno realizou o exame no âmbito da competência definida nos arts. 11 e 12 da Instrução Normativa - TCU 78/2018, esse também foi seu entendimento. 
11. Assim, cabe proposta de que os atos sejam considerados legais e registrados.
CONCLUSÃO
12. A abrangência e a profundidade das verificações levadas a efeito fundamentam convicção de legalidade dos atos. Assim, cabe proposta no sentido de que sejam considerados legais, promovendo-se o seu registro. 
PROPOSTA DE ENCAMINHAMENTO
13. Ante o exposto, propõe-se considerar legais e determinar o registro dos atos de concessão de aposentadoria integrantes deste processo, com fundamento nos arts. 71, inciso III, da Constituição Federal, 1º, inciso V, e 39, inciso II, da Lei 8.443/1992 e 260, § 1º, do Regimento Interno do Tribunal de Contas da União."
3.	Em seu pronunciamento regimental (peça 7) , o Ministério Público junto a esta Casa, neste ato representado pelo Procurador Júlio Marcelo de Oliveira, manifestou-se de acordo com as propostas apresentadas pela Sefip.
É o Relatório.

não há.

Procurador Júlio Marcelo de Oliveira.

PESSOAL. APOSENTADORIA. APRESENTAÇÃO, DUPLICADA DE ATOS JÁ ANTERIORMENTE INSERIDOS NA BASE DO SISAC E JÁ OBJETO DE APRECIAÇÃO PELO TRIBUNAL. EXCLUSÃO POR DUPLICIDADE DE AMBOS OS ATOS. CIÊNCIA.

APOSENTADORIA (APOS)

Secretaria de Fiscalização de Integridade de Atos e Pagamentos de Pessoal e de Benefícios Sociais (Sefip).

Cuidam os autos de atos de Aposentadoria submetidos à apreciação deste Tribunal para fins de registro, nos termos do inc. III do art. 71 da Constituição Federal de 1988, atos esses cadastrados e disponibilizados ao TCU por intermédio do Sistema Sisac, na forma dos arts. 2º e 4º da Instrução Normativa TCU 78/2018.
2.	Os atos de concessão inicial de aposentadoria a João da Cunha Pinto (ato nº 10804609-04-1998-000082-0, peça 2) e a Mário Rocco Russo (ato nº 10804609-04-1998-000819-8, peça 3) encontram-se conforme aos normativos regentes e, em princípio, poderiam ser apreciados pela legalidade com o subsequente registro, nos termos sugeridos pela unidade instrutiva e ratificados pelo Parquet especializado.
3.	Contudo, desde logo identificaria configurada, em relação aos atos em questão, a hipótese de aplicação do art. 260, § 5º, do Regimento Interno desta Casa, no sentido de considerá-los prejudicados, tendo em vista a cessação de seus efeitos financeiros, com a ocorrência do óbito dos interessados, respectivamente, em 5/12/2015 (peça 10) e 17/3/2017 (peça 11) , antes que as concessões fossem apreciadas pelo Tribunal.
4.	Indo mais adiante, no entanto, constatei, em pesquisa junto à base do Sisac, que os atos de concessão inicial de aposentadoria a João da Cunha Pinto e a Mário Rocco Russo já haviam sido encaminhados anteriormente a este Tribunal sob números diversos (respectivamente, os atos nº s 10804609-04-1999-000334-3 e 10271791-04-2007-000183-4) , o primeiro deles autuado no TC-Processo 025.111/2018-3 e cuja análise já foi considerada prejudicada, em função do falecimento prévio do interessado, por meio do Acórdão 7770/2018-TCU-Segunda Câmara, Relator Ministro-Substituto André Luís de Carvalho, e o segundo, autuado no TC-Processo 005.365/2020-1 e considerado legal, com a autorização do correspondente registro, via Acórdão 5272/2020-TCU-Segunda Câmara, Relator Ministro-Substituto Marcos Bemquerer Costa. Configurada a hipótese, portanto, de que os atos de concessão inicial de aposentadoria constantes destes autos sejam excluídos do sistema SISAC, por haverem sido cadastrados em duplicidade, nos termos do Acórdão 2100/2010-TCU-Plenário, Relator Ministro Augusto Nardes.
	Diante do exposto, com as devidas vênias por divergir das conclusões das instâncias que me precederam, manifesto-me por que o Tribunal aprove o Acórdão que ora submeto à deliberação deste Colegiado.
TCU, Sala das Sessões, em 22 de junho de 2021.
AUGUSTO SHERMAN CAVALCANTI 
Relator